【裁判字號】    98,消債更,405
【裁判日期】    990129
【裁判案由】    更生事件
【裁判全文】
臺灣臺北地方法院民事裁定           98年度消債更字第405號
聲  請  人
即 債務 人  甲○○
上列聲請人因消費者債務清理事件聲請更生，本院裁定如下：
    主  文
聲請駁回。
聲請程序費用由聲請人負擔。
    理  由
一、按按債務人與金融機構協商成立者，不得聲請更生或清算，
    但因不可歸責於己之事由，致履行顯有重大困難者，不在此
    限；本條例施行前，債務人依金融主管機關協調成立之中華
    民國銀行公會會員辦理消費金融案件無擔保債務協商機制與
    金融機構成立之協商，準用前項之規定，消費者債務清理條
    例條例第151條第5項、第6項分別定有明文。是債務清償方
    案成立後，應由債務人按其條件履行，惟須於其後發生情事
    變更，在清償期間收入或收益不如預期，或發生重大變故，
    致該方案履行困難甚或履行不能，且不可歸責於己時，始能
    依消費者債務清理條例第151條第5項但書規定聲請更生或清
    算。此乃因債務清償方案既經當事人行使程序選擇權所為之
    債務清理契約，債務人自應受該協議所拘束，不得任意毀棄
    已成立之協商，濫用更生或清算之裁判上債務清理程序。
二、本件聲請意旨略以：伊為了幫姊姊與弟弟償還信用卡債務而
    向銀行借了多筆信貸和現金卡。又伊為了想多賺錢來幫助家
    人還債，乃應朋友小凱邀約而投資桃園市之火鍋店，並向銀
    行申貸一筆新臺幣（下同）30萬元之借款作為投資款，詎朋
    友小凱竟捲款潛逃，使伊債務更是雪上加霜，直至95年協商
    時，已累積債務高達約220萬元。伊乃於95年6月與最大債權
    銀行達成協議，每月需清償28,462元，伊當時薪資約為38,0
    00元，故雖曾極力和銀行溝通，希望降低還款金額，然為銀
    行所不接受，伊不得已只好接受上開協商方案。伊為清償協
    商款項，每月省吃儉用，但因每月繳完協商款項後，僅餘8,
    538元，無法應付生活開銷，常常需向跟親友借錢渡日。伊
    勉力自95年6月繳款至96年2月，共計9個月，終因年關將近
    ，親友不斷向伊催討債務，迫於無奈只好選擇毀諾。伊實有
    不可歸責於己之事由，致履行有重大困難，且其無擔保或無
    優先權之債務總額未逾1200萬元，復未經法院裁定開始清算
    程序或宣告破產，爰聲請准予更生云云。
三、聲請人主張其前於95年5月間參與銀行公會協商機制，與最
    大債權銀行台新銀行達成分期還款協議，自95年6月起，分
    80期，利率為0％，每期攤還28,462元。且聲請人自該協議
    成立之日起，已依約清償8期即95年5月至96年1月，有協議
    書、台新國際商業銀行股份有限公司98年10月27日函在卷可
    稽（見卷第58至67頁），堪信為真實。
四、又聲請人主張其於債務協商時每月收入約38,000元，每月繳
    完協商款項後，僅餘8,538元，無法應付生活開銷云云。經
    查：
  (一)聲請人主張曾參加銀行公會所辦理之協商機制，與最大債權
    銀行台新銀行達成協議，每月須還款28,462元，此為聲請人
    自陳在卷，是本件聲請人須有「不可歸責於己致履行顯有重
    大困難之事由」時，向本院聲請更生或清算方為適法。
  (二)又聲請人陳報其每月須支付膳食費6,900元、交通費5,000元
    、手機費2,235元、勞健保費1,317元、停車位租賃費1,300
    元、房租18,000元云云。惟觀諸聲請人所提出之汽車行車執
    照，車牌號碼1225-ER自小客車之所有人為林伯雄，非聲請
    人；及所提出之中油統一發票均載有00000000之統一編號，
    是聲請人是否有確支出上開交通費與停車位租賃費之事實，
    不無疑義。再觀之聲請人每月手機費用高達2,235元，亦屬
    過高。按更生或清算制度之立法目的，係為使不幸陷入經濟
    困境之債務人得以清理債務、重建生活，並在清理過程中保
    有符合人性尊嚴之最低基本生活，但非維持債務人過去慣常
    之寬逸生活，故評估債務人是否有不能清償債務或有不能清
    償之虞時，並非由債務人任意主張其基本生活費用之數額，
    而是債務人在維持基本生活之情況下，於其能力範圍內盡力
    清償債務。查聲請人於96年2月毀諾時，其於該年度總收入
    為495,881元，有聲請人96年度綜合所得稅各類所得資料清
    單附卷可稽（見卷第16頁）。則聲請人於96年每月平均收入
    約41,323元（495,881元÷12＝41,323元，元以下4捨5入，
    下同）。盱衡聲請人租屋住居於臺北縣，是本件聲請人之每
    月生活費用，仍應以行政院主計處公告包含食、衣、住、行
    等各項生活必要費用在內之96年度臺北縣平均每人每月最低
    生活費10,948元為計算基準。則聲請人扣除最低生活費後，
    平均每月尚餘30,375元（41,323元－10,948元＝30,375元）
    ，足以清償每月28,462元之協商款項，難認為聲請人於96年
    2月有何無法履行協商方案之情事。
  (三)另聲請人於95年間與最大債權銀行台新銀行達成分期還款協
    議時，聲請人於該年度薪資總額為446,974元，有聲請人95
    年度綜合所得稅各類所得資料清單在卷足憑（見卷第70頁）
    。是聲請人於95年每月平均薪資約37,248元（446,974元÷
    12＝37,248元），而聲請人於96年2月毀諾時，其每月平均
    薪資約41,323元，則聲請人毀諾時之經濟狀況顯優於協商成
    立時，足徵聲請人係任意毀諾已成立之協商，濫用更生之裁
    判上債務清理程序，其行為殊不足取。
  (四)此外，聲請人復未舉證證明於協商成立後，究有何因不可歸
    責於己之事由，致履行顯有重大困難，則其向本院聲請更生
    ，自有未合。
四、綜上所述，聲請人依消費者債務清理條例向本院聲請更生，
    與第151條第5項但書所規定，須「有不可歸責於己致履行顯
    有重大困難之事由」之要件並不相符，是其聲請更生並無理
    由，應予駁回。爰裁定如主文。
中    華    民    國    99    年    1     月    29    日
              民事第三庭    法      官  魏式瑜
上為正本係照原本作成
如不服本裁定，應於裁定送達後10日內，以書狀向本院提出抗告
，並繳納抗告費新臺幣1千元
中    華    民    國    99    年    1    月     29    日
                            書  記  官  曾鈺馨

司法院資訊處製作；財團法人民間司法改革基金會備份。
